臺灣高等法院刑事判決
111年度上訴字第1848號
上　訴　人　
即　被　告　徐允斌　
　　　　　　　　　　
　　　　　　　　　　
　　　　　　　　　　　
指定辯護人　本院公設辯護人王永炫
上列上訴人即被告因詐欺等案件，不服臺灣新北地方法院110年
度金訴字第137號，中華民國111年2月18日第一審判決（起訴案
號：臺灣新北地方檢察署109年度偵字第40457號），提起上訴，
本院判決如下：
    主  文
上訴駁回。
    事  實
一、徐允斌知悉金融機構帳戶為個人理財之重要工具，表彰個人
    之財產、信用，且現今社會詐騙案件層出不窮，詐騙份子經
    常利用他人金融帳戶以獲取詐騙犯罪所得，藉此逃避執法人
    員追查金流，依其智識及一般社會生活之通常經驗，可預見
    使用他人之金融帳戶提款卡、密碼領款後交付不詳之人，極
    可能成為詐欺犯行中之一環而遂行詐欺取財犯行，使被害人
    因此受騙致發生財產受損之結果，並因此得以掩飾、隱匿特
    定犯罪所得之所在及實際去向，以製造金流斷點。詎徐允斌
    竟與真實姓名年籍不詳、通訊軟體LINE暱稱「承凱」之不詳
    詐欺集團成員，共同基於縱使發生他人因受騙致財產受損、
    隱匿詐欺犯罪所得去向之結果，亦不違背其本意之共同詐欺
    取財及洗錢之不確定故意及犯意聯絡，由本案詐欺集團不詳
    成員以附表各編號所示詐欺方式，對附表編號1至4所示黃煒
    健、李哲宇、簡秀玲、黃閔靖分別實施詐術，致其等均陷於
    錯誤，而依指示於如附表編號1至4所示時間，將如附表各該
    編號所示金額匯入合作金庫銀行帳號000000000000號帳戶(
    下稱合作金庫帳戶)、國泰世華銀行帳戶帳號000000000000
    號帳戶(下稱國泰世華帳戶)；在此同時，由徐允斌依「承凱
    」以通訊軟體LINE訊息之指示，前往不詳地點向本案詐欺集
    團不詳成員取得上開合作金庫帳戶、國泰世華帳戶之提款卡
    ，經「承凱」告知密碼及提款地點後，徐允斌即於如附表編
    號1至4所示時間，前往操作ATM付款設備，將黃煒健、李哲
    宇、簡秀玲、黃閔靖因受詐騙而匯入之款項提領一空，再將
    領得之現款送至「承凱」所指定之不詳地點，交由某不詳詐
    欺集團成員收受，以此方法取得詐欺贓款，並製造金流斷點
    ，隱匿該等詐欺犯罪所得。嗣因黃煒健、李哲宇、簡秀玲、
    黃閔靖報警處理，始循線查悉上情。　　
二、案經黃煒健、簡秀玲、黃閔靖訴由新北市政府警察局新莊分
    局報告臺灣新北地方檢察署檢察官偵查起訴。
    理  由
壹、證據能力：
　　按被告之自白，非出於強暴、脅迫、利誘、詐欺、疲勞訊問
    、違法羈押或其他不正之方法，且與事實相符者，得為證據
    ，刑事訴訟法第156 條第1 項定有明文。又被告以外之人於
    審判外之陳述，雖不符刑事訴訟法第159 條之1 至第159 條
    之4 規定，而經當事人於審判程序同意作為證據，法院審酌
    該言詞陳述或書面陳述作成時之情況，認為適當者，亦得為
    證據；當事人、代理人或辯護人於法院調查證據時，知有刑
    事訴訟法第159 條第1 項不得為證據之情形，而未於言詞辯
    論終結前聲明異議者，視為有前項之同意，刑事訴訟法第15
    9 條之5 第1 、2 項亦有明定。本判決下列所引用被告之自
    白，並無不法取得情事，且與事實相符；其他審判外陳述之
    供述證據部分，業經檢察官、被告、辯護人表示對證據能力
    無意見（本院卷第147至152頁），且迄至言詞辯論終結前，
    亦未就該等證據之證據能力聲明異議，經本院審酌各該陳述
    作成時之情況，核無違法不當情事，因而認為適當，均有證
    據能力。至本判決以下引用之其他非供述證據，並無證據證
    明係公務員違背法定程序所取得，亦無顯有不可信之情況，
    並經本院於審理期日為合法調查，自均得作為本判決之證據
    。
貳、認定犯罪事實所憑證據及理由：
一、訊據被告就上開犯罪事實業於警詢、偵訊、原審及本院審理
    時坦承不諱（偵字第40457號卷第10至13、185至186頁，原
    審卷第79、195、197頁），且經被害人黃煒健、李哲宇、簡
    秀玲、黃閔靖指述明確，復有如附表編號1至4所示證據可資
    佐證（卷頁均詳如附表證據及出處欄所載），及卷附國泰世
    華銀行存匯作業管理部109年11月27日函文所附交易明細表
    、合作金庫銀行109年11月27日函文所附交易明細等件附卷
    足佐（偵字第40457號卷第191、193至195、199、201至203
    頁）。而被告係受詐欺集團成員「承凱」之指示前往提領本
    案合作金庫帳戶、國泰世華帳戶內被害人匯入之款項一節，
    亦有被告與「承凱」間之通訊軟體LINE對話紀錄擷圖照片在
    卷可憑（原審審訴字第60號卷第25至44頁）。另被告所騎乘
    之000-000重型機車係向車主翁宗民所借用，亦據證人翁宗
    民於警詢時陳述明確（偵字第40457號卷第45至47頁），且
    有被告之LINE聯絡資訊及帳號擷圖在卷可稽（偵字第40457
    號卷第49頁）。又被告提領款項之過程，亦有卷附監視錄影
    畫面翻拍照片足憑（偵字第40457號卷第59至67頁），足認
    被告上開所為認罪自白與事實相符，堪予採憑。
二、雖被告患有輕度身心障礙，此有中華民國身心障礙證明在卷
    足憑（原審卷第81頁），然經本院發函調取被告之身心障礙
    鑑定資料，被告係因罹患情感性精神病而有輕度障礙，在認
    知領域上，對於了解別人說什麼、主動並保持交談部分，並
    無困難，僅在結交新朋友、與親近的人相處維持關係、與陌
    生人互動方面有輕度困難，此有新北市政府社會局111年6月
    6日函文所附身心障礙鑑定資料在卷可查（本院卷第75至114
    頁），足認被告對於使用他人所交付之提款卡，將他人帳戶
    內款項領出交予對方所指定對象等事項，均能認知甚明。觀
    之被告於警詢時供承，伊提款時所使用的提款卡，是依「承
    凱」之指示到特定地點找人拿取，密碼也是「承凱」以LINE
    傳送訊息告知，「承凱」會指示伊前往提款的地點等語（偵
    字第40457號卷第12至13頁），且於偵訊時供承，伊有拿到
    不同的提款卡，且所領得之款項亦是交給「承凱」指定之人
    ，每次都不同人等語（偵字第40457號卷第185頁），對照被
    告為大專畢業、從事保全工作之智識經驗（偵字第40457號
    卷第9頁），當能預見其擅自使用他人之提款卡及密碼，從
    不同之金融帳戶提領多筆款項，復將領得之現金交予不詳之
    人收受，極可能係為隱匿資金實際取得人之身分及資金流向
    ，以便取得詐欺犯罪不法所得，卻仍依「承凱」之指示為之
    ，足認被告主觀上有參與詐欺取財犯行之不確定故意甚明。
    況金融帳戶攸關個人信用，申辦金融帳戶手續極為簡便，無
    端使用他人帳戶從事金融活動，即造成難以追查資金去向，
    而有隱匿金流之目的。被告並無與「承凱」聯繫之相關資料
    可資查證，亦不知所領款項交付何人，自可預見其使用提款
    卡取款係從事隱匿金流之洗錢行為，仍同意為之，因而製造
    金流斷點，導致無法回溯追查款項之真實流向，可見其對於
    洗錢之犯行亦有所預見而不違其本意。是被告乃具三人以上
    共同詐欺取財、洗錢之不確定故意甚明，其所為認罪自白，
    自堪採憑。　　　　
三、綜上，本件被告犯罪事證已臻明確，堪以認定，應依法論科
    。
參、論罪：
一、按洗錢防制法業於105年12月28日修正公布，並於106年6月2
    8日生效施行。現行洗錢防制法第14條第1項所規範之一般洗
    錢罪，必須有第3條規定之前置特定犯罪作為聯結，始能成
    立。例如詐欺集團向被害人施用詐術後，為隱匿其詐欺所得
    財物之去向，而令被害人將其款項轉入該集團所持有、使用
    之人頭帳戶，並由該集團所屬之車手前往提領詐欺所得款項
    ，檢察官如能證明該帳戶內之資金係本案詐欺之特定犯罪所
    得，即已該當於新法第14條第1項之一般洗錢罪；至若無法
    將人頭帳戶內可疑資金與本案詐欺犯罪聯結，而不該當第2
    條洗錢行為之要件，當無從依第14條第1項之一般洗錢罪論
    處，僅能論以第15條第1項之特殊洗錢罪。至於往昔實務認
    為，行為人對犯特定犯罪所得之財物或利益作直接使用或消
    費之處分行為，或僅將自己犯罪所得財物交予其他共同正犯
    ，祗屬犯罪後處分贓物之行為，非本條例所規範之洗錢行為
    ，惟依新法規定，倘行為人意圖掩飾或隱匿特定犯罪所得來
    源，而將特定犯罪所得直接消費處分，甚或交予其他共同正
    犯，或由共同正犯以虛假交易外觀掩飾不法金流移動，即難
    認單純犯罪後處分贓物之行為，應仍構成新法第2條第1或2
    款之洗錢行為。申言之，洗錢之定義，在新法施行後，與修
    正前規定未盡相同，因此是否為洗錢行為，自應就犯罪全部
    過程加以觀察，以行為人主觀上具有掩飾或隱匿其特定犯罪
    所得或變得之財產或財產上利益，與該特定犯罪之關聯性，
    使其來源形式上合法化，或使他人逃避刑事追訴、處罰之犯
    罪意思，客觀上有掩飾或隱匿特定犯罪所得之財物或財產上
    利益之具體作為者，即屬相當。
二、是核被告就附表編號1至4所為，均係犯刑法第339條之4第1
    項第2款之三人以上共同詐欺取財罪及洗錢防制法第14條第1
    項之洗錢罪。被告就附表編號1、2所示被害人遭詐欺款項之
    多次提領行為，主觀上各係基於單一加重詐欺取財之犯意，
    為詐欺集團成員持續提領款項，持續侵害之法益係屬同一，其
    各自獨立性極為薄弱，依一般社會健全觀念，實無從加以割裂
    評價，在刑法評價上，應視為數個舉動之接續施行，合為包括
    之一行為予以評價，較為合理，應屬接續犯論以一罪。被告就
    附表編號1至4部分，各係以一行為同時觸犯上開2罪，為想
    像競合犯，依刑法第55條規定，應從一重之加重詐欺罪處斷
    。被告與綽號「承凱」、及集團內不詳之交付提款卡、收取
    款項等真實姓名年籍不詳之成年成員間，以彼此相互分工之
    方式以遂該集團詐取他人財物之目的，乃具犯意聯絡及行為
    分擔，應論以共同正犯。被告所犯附表編號1至4所示之罪，
    犯意各別、行為互殊，應予分論併罰。　　
三、累犯：
　　被告前因違反槍砲彈藥刀械管制條例案件，經臺灣新北地方
    法院以107年度簡字第1號判決判處有期徒刑2月確定，於107
    年4月20日易科罰金執行完畢等情，有本院被告前案紀錄表
    在卷足憑（本院卷第33頁），被告於上開有期徒刑執行完畢
    後，5年內故意再犯本件均有期徒刑以上之罪，合於刑法第4
    7條第1 項所定累犯之要件。本院依司法院大法官釋字第775
    號解釋意旨，審酌被告於上開槍砲案件執行完畢後僅2年餘
    ，即為本案犯罪，顯見被告對前開已執行完畢之刑罰反應力
    薄弱，主觀惡性較重，因認有加重其刑之必要，爰均予加重
    其刑。
四、另按洗錢防制法第16條第2項規定：「犯（洗錢防制法）前2
    條之罪，在偵查或審判中自白者，減輕其刑」。被告於偵查
    、原審及本院審理時，就本案洗錢等客觀事實均詳實供述，
    應認被告對本案洗錢等主要構成要件事實有所自白，原應就
    其所犯一般洗錢罪，依上開規定減輕其刑，惟本件業依想像
    競合犯之規定，從一重以三人以上共同詐欺取財罪處斷，自
    無從再予援引洗錢防制法第16條第2項之規定，惟仍得於量
    刑時加以一併衡酌，附此說明。　
肆、駁回上訴之理由：
一、原審本於同上認定，以被告犯罪事證明確，適用洗錢防制法
    第14條第1項，刑法第339條之4第1項第2款、第28條、第55
    條、第47條第1項、第51條第5款等規定，論以被告犯三人以
    上共同詐欺取財罪，審酌被告為本案犯行之犯罪動機、目的
    、手段，與本案造成告訴人等財產損害，影響社會經濟秩序
    等所生危害程度，暨被告之參與程度，與其犯後態度、素行
    、智識程度、家庭經濟狀況等一切情狀，分別量處如附表編
    號1至4原判決主文欄所示之刑，並說明：依本案卷內資料，
    尚無證據證明被告因本案獲有犯罪所得，而無從宣告沒收。
    核原判決認事用法均無不合，量刑及不予宣告沒收之諭知亦
    屬妥適。
二、被告上訴意旨雖以其犯罪情節輕微，又領有身心障礙證明，
    原判決量刑過重云云。惟按刑罰之量定，為法院之職權，倘
    法院已審酌刑法第57條各款所列情狀，而所量定之刑並未逾
    越法定刑範圍，亦無顯然失當情形，自不得任意指為違法。
    查原判決就被告本案犯行，已依刑法第57條之規定，審酌上
    開一切情狀而為量刑，核其刑罰裁量權之行使，既未逾越法
    定刑範圍，亦無濫用權限、顯然失當情形。原判決已審酌被
    告本案之犯罪情節、參與程度，與其身心狀況等而為量刑（
    見原判決第7頁），被告以此指摘原判決不當，自屬無據。
    從而，被告之上訴為無理由，應予駁回。
據上論斷，應依刑事訴訟法第368條，判決如主文。
本案經檢察官許慈儀提起公訴，被告上訴，經檢察官郭靜文到庭
執行職務。
中　　華　　民　　國　　111 　年　　8 　　月　　23　　日
                  刑事第二十二庭審判長法　官  王美玲
                                      法　官  陳銘壎
                                      法　官  汪怡君
以上正本證明與原本無異。
如不服本判決，應於收受送達後20日內向本院提出上訴書狀，其
未敘述上訴之理由者並得於提起上訴後20日內向本院補提理由書
（均須按他造當事人之人數附繕本）「切勿逕送上級法院」。
                                      書記官  高妤瑄
中　　華　　民　　國　　111 　年　　8 　　月　　23　　日
附錄本案論罪科刑法條全文：
中華民國刑法第339條之4
犯第339條詐欺罪而有下列情形之一者，處1年以上7年以下有期
徒刑，得併科1百萬元以下罰金：
一、冒用政府機關或公務員名義犯之。
二、三人以上共同犯之。
三、以廣播電視、電子通訊、網際網路或其他媒體等傳播工具，
    對公眾散布而犯之。
前項之未遂犯罰之。
洗錢防制法第14條
有第二條各款所列洗錢行為者，處7年以下有期徒刑，併科新臺
幣5百萬元以下罰金。
前項之未遂犯罰之。
前二項情形，不得科以超過其特定犯罪所定最重本刑之刑。
附表：
編號 告訴人/被害人 詐欺方式 提領時間、地點、金額 證據名稱及其出處 原判決主文  1 告訴人 黃煒健 本案詐欺集團不詳成員於109年6月25日18時30分許起，先後假冒為STAYREAL購物平台、星展銀行人員，接續撥打電話向黃煒健佯稱：因誤將訂單設定為重複扣款，需依指示操作ATM以解除設定云云，致黃煒健陷於錯誤，因而依指示於109年6月25日18時58分許匯款29,985元(不含手續費)，及於同日19時22分許匯款29,985元(不含手續費)至合作金庫帳戶。 一、於109年6月25日19時18分至26分許，在址設新北市新莊區中正路653號「臺灣銀行-南新莊分行」，接續提領下列金額：   ㈠20,005元。   ㈡20,005元。   ㈢11,005元。   ㈣20,005元。   ㈤10,005元。 二、於109年6月25日19時51分至55分許，在址設新北市新莊區建國一路49號1樓「全家超商-新莊建國店」，接續提領下列金額：   ㈠20,005元。   ㈡2,005元。   ㈢20,005元。   ㈣18,005元。  1.告訴人黃煒健之警詢證述（偵字第40457號卷第15至18頁）。 2.告訴人轉帳交易明細2紙（偵字第40457號卷第78頁）。 3.臺北市政府警察局南港分局同德派出所陳報單、受理各類案件紀錄表、報案三聯單、內政部警政署反詐騙諮詢紀錄表、受理詐騙帳戶通報警示簡便格式表（偵字第40457號卷第69、70、73、80至83頁）。 徐允斌三人以上共同犯詐欺取財罪，累犯，處有期徒刑壹年參月。 2 被害人 李哲宇 本案詐欺集團不詳成員於109年6月25日16時許起，先後假冒為STAYREAL購物平台、郵局人員，接續撥打電話向李哲宇佯稱：因誤將其設定為VIP，需依指示操作ATM以解除分期付款之設定云云，致李哲宇陷於錯誤，因而依指示於109年6月25日19時9分許，匯款21,123元(不含手續費)，於同日19時45分許，匯款29,985元(不含手續費)，及於19時47分許，匯款29,985元，至至合作金庫帳戶。  1.被害人李哲宇之警詢證述（偵字第40457號卷第19至23頁）。 2.匯款之郵政自動櫃員機交易明細表3紙（偵字第40457號卷第99至101頁）。 3.高雄市政府警察局三民第二分局鼎金派出所陳報單、受理各類案件紀錄表、報案三聯單、內政部警政署反詐騙諮詢紀錄表、受理詐騙帳戶通報警示簡便格式表（偵字第40457號卷第85、92至96頁）。  徐允斌三人以上共同犯詐欺取財罪，累犯，處有期徒刑壹年肆月。 3 告訴人 簡秀玲 本案詐欺集團不詳成員於109年6月24日19時55分許起，先後假冒為STAYREAL購物平台、王道銀行人員，接續撥打電話向簡秀玲佯稱：因誤將其設定為大量訂單，需依指示操作王道銀行APP以線上解除設定云云，致簡秀玲陷於錯誤，因而依指示操作APP，於109年6月24日20時32分許，匯款27,386元至國泰世華銀行帳戶。 於109年6月24日20時40分許，在址設新北市新莊區幸福路692號「國泰世華銀行-幸福分行」，提領33,000元。 1.告訴人簡秀玲之警詢證述（偵字第40457號卷第35至39頁）。 2.新北市政府警察局新莊分局丹鳳派出所陳報單、受理各類案件紀錄表、報案三聯單、內政部警政署反詐騙諮詢紀錄表、受理詐騙帳戶通報警示簡便格式表（偵字第40457號卷第125、133、135、141、143頁）。 徐允斌三人以上共同犯詐欺取財罪，累犯，處有期徒刑壹年貳月。 4 告訴人 黄閔靖 本案詐欺集團不詳成員於109年6月24日20時25分許起(起訴書誤載為「下午7時55分許」)，先後假冒為STAYREAL購物平台及不詳線上銀行服務人員，接續撥打電話向黃閔靖佯稱：因資料輸入錯誤將有5千元之自動扣款，需依指示操作網路銀行以解除設定云云，致黃閔靖陷於錯誤，因而依指示於109年6月24日20時32分許，網路匯款33,298元至國泰世華銀行帳戶內。 於109年6月4日21時6分許，在址設新北市新莊區幸福路692號「國泰世華銀行-幸福分行」，提領33,000元。 1.告訴人黃閔靖之警詢證述（偵字第40457號卷第41至44頁）。 2.彰化縣警察局彰化分局民族路派出所陳報單、受理各類案件紀錄表、報案三聯單、內政部警政署反詐騙諮詢紀錄表、受理詐騙帳戶通報警示簡便格式表（偵字第40457號卷第147至148、153至154、157至159頁）。  徐允斌三人以上共同犯詐欺取財罪，累犯，處有期徒刑壹年貳月。